【裁判字號】    92,上易,1851
【裁判日期】    920731
【裁判案由】    建築法
【裁判全文】
臺灣高等法院刑事判決                          九十二年度上易字第一八五一號
    上  訴  人  臺灣臺北地方法院檢察署檢察官
    被      告  甲○○
右上訴人因被告違反建築法案件，不服臺灣臺北地方法院九十二年度易字第一○一八
號，中華民國九十二年六月十二日第一審判決（聲請簡易處刑案號：臺灣臺北地方法
院檢察署九十二年度偵字第九○一九號），提起上訴，本院判決如左：
    主    文
上訴駁回。
    理    由
一、聲請簡易判決意旨略以：被告甲○○明知建築物非經申請直轄市主管建築機關之
    審查許可並發給執照，不得擅自建造，竟未經許可擅自在台北市○○區○○路二
    九○號一樓後方，以不鏽鋼搭建違章建築，嗣經台北市政府工務局拆除；詎甲○
    ○復在同一地點違反規定而重建之，嗣九十二年二月間為台北市政府工務局查獲
    ，因認被告違反建築法第九十五條罪嫌而向原審法院聲請以簡易判決處刑，經原
    審認為不宜而改依通常程序審理。
二、按犯罪事實應依證據認定之，無證據不得推定其犯罪事實；又不能證明被告犯罪
    或其行為不罰者，應諭知無罪之判決，刑事訴訟法第一百五十四條、第三百零一
    條第一項分別定有明文；且認定不利於被告之事實須依積極證據，苟積極證據不
    足為不利於被告事實之認定時，即應為有利於被告之認定（最高法院三十年台上
    字第八一六號判例參照）。次按建築法第四條明文規定：本法所稱建築物，為定
    著於土地上或地面下具有頂蓋、樑柱或牆壁，供個人或公眾使用之構造物或雜項
    工作物；而雜項工作物依建築法第七條係指「為營業爐灶、水塔、瞭望臺、廣告
    牌、散裝倉、廣播塔、煙囪、圍牆、駁崁、高架遊戲設施、游泳池、地下儲藏庫
    、建築物興建完成後增設之中央系統空氣調節、昇降設備、防空避難、污水處理
    及挖填土石等工程」；又同法第九十五條之罪名，係以行為人對於依建築法規定
    強制拆除之建築物，違反規定重建，為其成立要件；亦即行為人須有違反建築法
    規定重建建築物之行為，始足當之。果行為人並無重建建築法第四條所規定建築
    物之行為，則不能以該罪名相繩。
三、公訴人認被告甲○○涉有違反建築法罪嫌，無非以：被告於偵查中之陳述，及卷
    附之臺北市政府工務局八十七年五月六日北市工建字第八七三二三一八四○○號
    、九十二年二月二十七日北工建字第○九二五○○八六二○○號函各一紙、八十
    七年五月間第一次拆除現場照片二幀、九十二年二月間第二次拆除現場照片二幀
    等，資為論據。
四、訊據被告於原審及本院審理時均堅決否認涉有右揭犯行，辯稱：我不知中牧公司
    後方防火巷之遮雨棚是何人搭建的，我去中牧公司擔任董事長時就已經存在，該
    棚被拆除後，我為防止野狗進入，就在原地搭蓋活動式之不銹綱柵欄，該柵欄不
    構成違建，並未違法等語。
五、查：被告係中牧公司之代表人，前曾使用中牧公司設在臺北市○○區○○路二九
    ○號一樓辦公處所後方之防火巷所搭蓋之遮雨棚，經臺北市政府建管處於八十七
    年六月一日依法強制拆除結案後，被告又在原地以不銹鋼材料搭蓋高約二公尺、
    長約二點四公尺之柵欄，經臺北市政府建管處查報人謝明仁於九十二年二月間查
    報上址建物有拆後重建之事實，通知中牧公司後，由被告僱工自行拆除完畢，此
    有臺北市政府工務局八十七年五月六日北市工建字第八七三二三一八四○○號、
    九十二年二月二十七日北市工建字第○九二五○○八六二○○號、九十二年三月
    二十八日北市工建字第○九二五一八五四七○○號函各一紙、八十七年五、六月
    間勘察及第一次拆除現場照片二幀、九十二年二、三月間第二次勘察及拆除現場
    照片二幀等，在卷可稽。且：（一）、建築法第九十五條之罪，並不以限於重建
    人與原建人為同一人時，始能成立，僅須重建人對「該地點曾有違建經依法拆除
    之事實」有所認識，即應成立該罪，此有法務部（八一）法檢（二）字二九七號
    函可資參照。是中牧公司後方防火巷原有遮雨棚，縱如被告所辯非其搭蓋而係原
    已存在，然被告明知業經強制拆除後，倘被告又在原址搭蓋建築法第四條之建築
    物或同法第七條之雜項工作物，仍構成建築法第九十五條之違法重建罪，合先敘
    明。（二）、又上開設置結構上係活動鐵門與鐵欄杆之組合物，參照內政部六十
    八年五月二十一日台內營字第○一七六七五號函釋說明一，按鐵門非屬建築法所
    稱之建築物或雜項工作物，而本件鐵欄杆其構造與鐵門相同，均係不銹鋼管焊接
    而成，依前開函示，核其性質，應非屬建築法第四條所稱之「建築物」或同法第
    七條之「雜項工作物」，況該不銹鋼柵欄，顯與建築法第四條所謂「為定著於土
    地上或地面下具有頂蓋、樑柱或牆壁，供個人或公眾使用之構造物或雜項工作物
    」及同法第七條雜項工作物所指「為營業爐灶、水塔、瞭望臺、廣告牌、散裝倉
    、廣播塔、煙囪、圍牆、駁崁、高架遊戲設施、游泳池、地下儲藏庫、建築物興
    建完成後增設之中央系統空氣調節、昇降設備、防空避難、污水處理及挖填土石
    等工程」等規定均不相符，足見，被告所搭蓋之不銹鋼柵欄，顯非建築法所稱之
    「建築物」。
六、綜上，被告在上址搭蓋不銹鋼柵欄之行為固堪確認，惟該柵欄非屬建築法所規定
    之「建築物」，自不能認係「重建建築物」，而以建築法第九十五條之罪名相繩
    。公訴人單以被告前案違建於八十七年間被拆除後，又於九十二年為主管機關查
    報新增違建，即認被告涉犯建築法第九十五條罪嫌，顯係疏未慮及被告設置之標
    的僅為不銹鋼柵欄，不構成建築法上之建築物及雜項工作物，而與建築法上「重
    建建築物」之構成要件不符，此外復查無其他積極證據足資證明被告有公訴人所
    指之犯行，揆諸前開說明，自應為無罪之諭知。
七、檢察官上訴論旨復以：被告甲○○在原地重建者，係高度達二公尺，長度達四點
    八公尺之下方定著於地面、兩邊附連於建築物之不鏽鋼柵欄，該結構體非但佔用
    了法定空地，亦橫了越整條防火巷，此有卷附之台北市政府工務局於違建查報處
    理文件之現場圖及照片可資佐證，況證人即台北市政府工務局建築管理處人員謝
    明仁於原審亦明白證稱：本案重建之柵欄已違反該處違建之查報規則等語，更足
    認本案之不鏽鋼柵欄確屬建築法規範之違章建築無訛。再查，建築法第一條明文
    揭示該法之立法意旨係在「實施建築管理，以維護公共安全、公共交通、公共衛
    生及增進市容觀瞻」，是在適用及解釋本法法條構成要件，自應本於前開立法意
    旨而為，本件被告對於該地點曾有違建經依法拆除之事實有既有認識，而仍在原
    地搭蓋定著於地面阻擋防火巷橫切面之不鏽鋼柵欄，非但妨礙公共安全、公共交
    通，亦妨礙市容觀瞻，所犯建築法第九十五條違規重建罪至為明確。原審此部分
    認定容有違誤云云。
    惟查：系爭不鏽鋼並非建築法第四條、第七條所定之建築物或雜項工作物，縱被
    告設置該不鏽鋼柵欄已然違反台北市政府工務局建築管理處違章建築查報規則而
    應予以拆除，但被告此項行為究屬違反該行政命令而已，該不鏽鋼柵欄既與建築
    法第九十五條所規定之「建築物」構成要件不符，依罪刑法定主義原則，被告之
    行為，要難認已違反該法條規定而應予論罪處刑，至為明顯。
八、原審因以被告所為並未犯罪而諭知其無罪之判決，其認事用法均無不合。上訴論
    旨，猶執陳詞，指摘原判決不當，核無理由，應予駁回。
據上論斷，應依刑事訴訟法第三百六十八條，判決如主文。
本案經檢察官蔡薰慧到庭執行職務。
中    華    民    國    九十二    年       七       月    三  十  一    日
                              臺灣高等法院刑事第四庭
                                  審判長法  官  蔡  永  昌
                                        法  官  陳  榮  和
                                        法  官  李  英  豪
右正本證明與原本無異。
不得上訴
                                        書記官  鄭  信  昱
中    華    民    國    九十二    年       八       月        四        日


司法院資訊處製作；財團法人民間司法改革基金會備份。
